臺灣板橋地方法院刑事判決　　　　　　　　　　　　九十一年度易字第一三七號
　　公　訴　人　臺灣板橋地方法院檢察署檢察官
　　被　　　告　庚○○
　　選任辯護人　王雲平律師
右列被告因妨害自由案件，經檢察官提起公訴（九十年度偵字第一八八二○號），本
院判決如左：
    主  文
庚○○無罪。
    理  由
一、公訴意旨略以：被告庚○○係臺北縣五股鄉○○路○段十五號龍形天廈大廈（下
    稱龍形社區）管理委員會主任委員，告訴人甲○○為該社區住戶，且未按時繳交
    管理費，被告庚○○乃於民國（下同）九十年二月二十三日張貼列有「（三）新
    門禁管制系統之感應卡每張卡片均有獨立之密碼，住戶若欠繳社區管理費時，感
    應卡即會失效，若有欠繳管理費之住戶，請儘速繳交後再領取門禁．．．（五）
    自九十年三月十二日星期一起，警衛人員不得再為住戶提供開門服務（除六十五
    歲以上之年長者及十二歲未滿之幼童外），凡未持卡之住戶欲進入社區者，一律
    以訪客處理」之重大公告，意圖迫使告訴人甲○○等未按時繳交管理費之住戶考
    量其自身之出入自由而自動繳清管理費用，俟告訴人甲○○於同年三月十四日晚
    間十一時三十分許，外出欲返回住處時，因無磁卡可使用無法進入，乃央請在該
    大廈Ａ棟警衛室值勤警衛丙○○代為開啟大門，詎遭在場之被告庚○○命其須依
    照上開公告事項執行，不得代為開門，以此式妨害告訴人甲○○行使權利。因認
    被告庚○○涉犯刑法第三百零四條第一項強制罪。
二、按犯罪事實應依證據認定之，無證據不得推定其犯罪事實；又不能證明被告犯罪
    者，應諭知無罪之判決；刑事訴訟法第一百五十四條、第三百零一條第一項分別
    定有明文。又犯罪事實之認定，應憑真實之證據，倘證據是否真實尚欠明確，自
    難以擬制推測之方法，為其判斷之基礎；而認定犯罪事實之證據係指足以認定被
    告確有犯罪行為之積極證據而言，該項證據自須適合於被告犯罪事實之認定，始
    得採為斷罪資料，最高法院五十三年著有臺上字第六五六號、二十九年上字第三
    一０五號判例。且刑事訴訟上證明之資料，無論其為直接或間接證據，均須達於
    通常一般之人均不致有所懷疑，而得確信其為真實之程度，始得據為有罪之認定
    ，若其關於被告是否犯罪之證明未能達此程度，而有合理懷疑之存在，致使無從
    形成有罪之確信，根據「罪證有疑，利於被告」之證據法則，即不得遽為不利被
    告之認定，亦有最高法院七十六年度臺上字第四九八六號判例可稽。其以情況證
    據（即間接證據）斷罪時，尤須基於該證據在直接關係上所可證明之他項情況事
    實，本乎推理作用足以確證被告有罪，方為合法，不得徒憑主觀上之推想，將一
    般經驗上有利被告之其他合理情況逕予排除，此觀諸最高法院三十二年上字第六
    十七號判例意旨亦甚彰明。且告訴人之告訴，係以使被告受刑事訴追為目的，是
    其陳述是否與事實相符，仍應調查其他證據以資審認，最高法院五十二年臺上字
    第一三○○號判例明揭此旨。
三、訊據被告庚○○固坦承為龍形社區管理委員會之主任委員，曾參與管理委員會會
    議決議，同意大門門鎖改為感應卡，自九十年二月間即僱工更換，且自感應卡設
    置後至同年三月十二日止，住戶可使用鑰匙或感應卡出入大門，自三月十二日起
    則僅能以感應卡進出；告訴人甲○○本人持有搖控器，可自社區車庫自由出入，
    同時亦可以訪客身分，在大門警衛處登記，即可由大門進入社區，不因未持感應
    卡有礙其通行；況且於九十年三月十四日晚間十一時三十分許，渠並未阻擋告訴
    人進入社區，警衛為住戶開門，僅是禮貌服務，對未繳管理費之住戶，只停止禮
    貌性開門服務等語。
（一）、縱無大樓感應卡，住戶仍可以其他方式進出社區：
    １、證人即現場警衛丙○○於警訊時證言：「．．．她應該是有車子，由地下停
        車之門進出」（詳參偵查卷第十四頁九十年五月二日警訊筆錄）；本院調查
        時證言：「．．．一般而言，我們對於熟的住戶我們會幫他們開門，管委會
        有規定我們不可以幫住戶開門，在用感應卡之前也是一樣，訪客一般都是從
        大門進入，如果是熟的訪客我們一律都是讓他們進來，不熟的才要換證」（
        詳參本院九十一年五月二十九日訊問筆錄）。
    ２、證人葉嘉琪於警訊時證述：「．．．住戶甲○○出入龍形天廈地下停車入口
        鐵捲門，可以用每個住戶都有的遙控開啟，而大廳鐵門可以請家人代其開門
        或到警衛室登記也可以進入，．．．」（詳參偵查卷第十一頁九十年四月二
        十日警訊筆錄）。
    ３、證人即社區總幹事丁○○於檢察官訊問時證言：「（還沒領的人如何進去？
        ）從地下室車道上電梯進入，住戶未領卡片或一時忘記帶著，警衛若認得會
        放行」（詳參偵查卷第三十三頁九十年十二月十八日訊問筆錄）。
    ４、證人即管理委員己○○到庭證言：「因為我們實施新的門禁管制是為了管理
        方面，因為有的時候鎖會壞掉，而且管理員不可能在警衛室，如果沒有感應
        卡可以訪客的身分到警衛室登記，．．．」（詳參本院九十一年六月十八日
        訊問筆錄）。
    ５、證人即管理委員陳戊○○到庭證言：「為了大樓本身的安全所以我們要實施
        門禁管制，每一戶固定有三張感應卡，住戶沒有帶的話只要在警衛室登記就
        可以了，不用押證件」（詳參本院九十一年六月十八日訊問筆錄）。
    ６、告訴人於本院調查時自承：「．．．我有車庫的遙控器．．．」（詳參本院
        九十一年五月二十九日訊問筆錄）。
    ７、九十年二月二十三日由龍形社區管理委員會出具之公告第四點載明：「凡未
        持卡之住戶欲進入社區一律以訪客身分至警衛室登記即可進入」；同日重大
        公告第五點亦明定：「自民國九十年三月十二日星期一起，警衛人員不再為
        住戶提供門服務（除六十五歲以上之年長者及十二歲以下之幼童外），凡持
        卡之住戶欲進入社區者，一律以訪客處理」，此有上揭公告影本二件附卷可
        稽。
    ８、雖地下車庫門，主要供車輛出入使用，住戶行走於車庫，危險性倍增，但告
        訴人持有車庫遙控器，可自行開啟進出；況告訴人亦可於警衛室登記出入大
        門。因此，即使告訴人無感應卡，只要持有車庫遙控器或至警衛室登記，亦
        可出入社區。
（二）、被告應不具強制罪之故意：
    １、將大門門鎖更換為感應卡，係基於管理委員會決議：
    （１）、龍形社區管理委員會於九十年三月二日正式會議決議第五點明定：「三
            月十二日將實施門禁管制，未繳管理費住戶一律停止開門服務，全數委
            員通過」，此有該決議影本一件及前揭公告影本二件可佐。
    （２）、被告自承：「．．．三月二日是我們例行會議，之前有一些臨時會議，
            臨時會議並沒有做會議記錄，公告的部分，在發布之前就已經給所有的
            委員看過了，．．．」（詳參本院九十一年六月十八日訊問筆錄）。
    （３）、證人即管理委員乙○○到庭證言：「（對於公告及會議記錄有何意見？
            ）這是我們開會及社區開會紀錄，會議記錄第五點是因為社區大門的鑰
            匙容易拷貝，為了住戶的安全，所以改換成感應卡，沒有繳交管理費的
            住戶我們還是以每戶發三張感應卡，實際負責核發感應卡的是警衛室，
            公告也有揭示住戶可以去警衛室那邊領感應卡，開會之前有討論過要實
            施門禁管制，．．．我們在討論門禁管制的時候原則上都是大家同意的
            ，．．．」（本院九十一年六月十八日訊問筆錄）。
    （４）、證人即管理委員己○○到庭證言：「．．．我們在會議之前就達成共識
            ，三月二日開會之前是否有做共識作會議記錄我不清楚，開會之前我們
            就有達成共識」（詳參本院九十一年六月十八日訊問筆錄）。
    ２、更換大門為感應卡及感應卡之發放，非被告處理：
    （１）、證人即社區總幹事丁○○於檢察官訊問時證言：「．．．九十年二月間
            住戶有反應有小偷，希望換感應卡，因為修理要花更多錢，由主任委員
            庚○○要求我作門禁更換，於九十年二月底前完工，有一個月緩衝期，
            每一戶發三張感應卡免費，如不夠，一張加一百元工本費」、「（住戶
            感應卡隨時可請領？）隨時可請領，也向警衛領，我下午一點至晚上九
            點執班」、「（這段期間有無接到告訴人前來請領感應卡？）沒有」（
            詳參偵查卷第三十三頁、第三十四頁九十年十二月十八日訊問筆錄）；
            其復於本院調查時證稱：「．．．我是聯邦公司的總幹事，．．．，我
            到社區時候，社區的大門是用鑰匙，鎖已經故障，住戶都帶著一大串鑰
            匙，人員出入複雜，．．．管委會都是固定在每月的二、三號開會，．
            ．．我到職的時候建議既然門鎖已經壞了，不如更換感應卡，攜帶方便
            ，出入也方便，．．．感應卡是向我領取的，有領取的住戶我會叫她簽
            收，後來告訴人始終沒有向我領取感應卡，九十年二月二十八日感應卡
            部分就已經完工，．．．檢察官希望我們主動發給感應卡，所以我才在
            十一月二十八日掛號寄給她，所以我的住戶中只有告訴人是用掛號寄的
            ，其餘的住戶都有來領．．．」（詳參本院九十一年七月二日審判筆錄
            ）。
    （２）、另有證人丁○○提出之記載領取感應卡內容之龍形天廈社區門禁管制卡
            片號碼影本一份可佐。
    （３）、雖告訴人多次指證證人丁○○拒絕發給感應卡等語，而與證人丁○○證
            述：係告訴人未領取等語相悖，惟縱告訴人指證內容為真，猶缺之積極
            證據足認證人丁○○與被告對拒絕發給感應卡與告訴人一事，有犯意聯
            絡。
    ３、九十年三月十四日晚間十一時三十分許警衛未為告訴人開門，係執行管理委
        員會之決議：
    （１）、被告否認拒絕告訴人進入社區，辯稱：「．．．我並沒有阻止告訴人進
            入社區，沒有特別規定管理員是否可以幫住戶開門」、「告訴人是要求
            管理員開地下室的鐵捲門，管理員沒有阻擋告訴人進出，我是坐在大廳
            跟安全委員聊天，後來告訴人走出大門我已離開現場，．．．」（詳參
            本院九十一年五月二十九日訊問筆錄、本院九十一年七月二日審判筆錄
            ）。
    （２）、證人即社區警衛丙○○於警訊時證言：「主任庚○○說照管委會規定處
            理」（詳參偵查卷第十四頁九十年五月二日警訊筆錄）；其復於本院調
            查時證述：「當天告訴人到管理員室喊說開門，我當時沒有幫他開，當
            時主委說不要開，照管委會的規定處理，．．．，告訴人叫我開門，我
            沒有開車庫的門，之後告訴人走出來，．．．」、「當時告訴人出大門
            之後有對我說如果不幫我開門就要告我，當時被告也有聽到這句話，．
            ．．」（詳參本院九十一年五月二十九日訊問筆錄）。
    （３）、雖告訴人多次指陳被告指示社區警衛丙○○於九十年三月十四日晚間十
            一時三十分許不得為伊開門，惟告訴人亦自承當時並無感應卡，且伊是
            拒繳部分有爭議之管理費等語（詳參本院九十一年五月二十九日訊問筆
            錄）。因此，被告囑警衛丙○○依社區管理委員會決議，停止開門服務
            ，尚不得遽論其有妨害告訴人之自由。
    ４、雖依龍形天廈社區住戶規約第十三條第六項明定，區分所有權人會議之職責
        包含其他有關全體區分所有權人共同權益之重大事項；同規約第二十三條第
        四項規定，管理委員會之職權包括擬定或修訂門禁管理辦法及其他住戶授權
        擬定之各項規約；此有上揭規約一件在卷可佐。前揭管理委員會決議第五點
        ，就未繳管理費住戶，停止開門服務一項，究屬管理委員會之職責？抑或為
        區分所有權人會議之職責？司法實務上尚未見定論。更難期不具法律專業之
        被告或社區管理委員知曉兩者之間分際。縱認此項決議應由區分所有權人會
        議決議，猶難認被告依上揭管理委員會之決議執行，有妨害自由之認識。此
        外，復查無其他積極證據足認被告有公訴人起訴妨害自由罪行，既不能證明
        被告犯罪，自應為其無罪之諭知。
據上論斷，應依刑事訴訟法第三百零一條第一項，判決如主文。
本案經檢察官謝岳龍到庭執行職務
中　　華　　民　　國　　　九十一　　　年　　　七　　　月　　十六　　　日
                                      臺灣板橋地方法院刑事第二庭
                                          法　官   高　　玉　　舜
右正本證明與原本無異。
如不服本判決，應於判決送達後十日內，向本院提出上訴狀。
                                          書記官   田　　世　　杰
中　　華　　民　　國　　　九十一　　　年　　　七　　　月　　十七　　　日
